臺灣高等法院民事判決                 100年度再易字第30號
再 審 原告  朱丹紅
訴訟代理人  程才芳律師
再 審 被告  張王多軒
訴訟代理人  黃憲男律師
上列當事人間請求清償債務事件，再審原告對於中華民國100年3
月9日本院98年度上易字第582號確定判決提起再審之訴，本院於
100年10月11日言詞辯論終結，判決如下：
    主      文
再審之訴駁回。
再審訴訟費用由再審原告負擔。
    事實及理由
一、再審原告主張：訴外人即伊前夫張幃宙於民國97年4月間，
    為加盟全家便利商店加盟金新臺幣（下同）60萬元乙事，擬
    具「協議簽訂書」（下稱系爭協議書）要求伊簽署，由其內
    容「一、乙方（即再審原告）當初以“甲方（即張幃宙）尚
    無工作，為求維持家庭生計、子女教育費用等”為由，向甲
    方之母張王多軒女士借取新臺幣60萬元整（言明每月分期攤
    還），並由甲方向花旗銀行借貸新臺幣30萬元整，共計新臺
    幣90萬元整加盟全家便利商店股份有限公司，而今乙方除違
    反當初之承諾外，並已停止支付甲方任何款項，是故張王多
    軒女士認為乙方已完全違背其同意借款之初衷，要求乙方需
    一次償清所有借款，惟甲方基于考慮乙方實際償還能力後，
    數度與張王多軒女士溝通，始獲其同意暫由乙方以分期攤還
    之方式，按月以轉帳方式轉入張王多軒女士所提供之銀行帳
    戶中…」，足以證明張幃宙因再審被告迭次要求伊償還該60
    萬元，經溝通後，再審被告同意由伊以分期攤還之方式，按
    月將款項以轉帳方式攤還。系爭協議書縱未經伊及張幃宙簽
    署，惟依所載「將於合約期滿後（97年4月至45個月後止）
    連同本金與利息一併退還加盟主─乙方」，可見系爭協議書
    係由張幃宙於97年4月間所作成。伊以系爭協議書為基礎，
    於97年6月27日寄發基隆愛三路郵局第460號存證信函「我（
    即再審原告）與婆婆您（即再審被告），從未有借貸過…那
    60萬元雖然還押在公司，但基於負責人變更於我，所以我也
    同意寫一張借據與還款明細給您，在這當中，我也請張幃宙
    每個月給您1萬元，更在96年10月向台銀貸款80萬元，由張
    幃宙親自領取…請他拿60萬元還您…」（下稱第460號存證
    信函），即已向再審被告澄清從未向其借款60萬元。縱因伊
    於第460號存證信函表示「同意寫一張借據與還款明細給您
    」而有承擔債務之意思，亦應認給付方式為分期給付，非一
    次性償還方式。再審被告97年7月1日基隆愛三路郵局第469
    號存證信函「妳（即再審原告）來函中所提及妳同意出具借
    據與還款細節交付與誰？又有無妳具名簽字？既有妳所指稱
    的借據與還款細節，為何迄今分文未還與我（即再審被告）
    ？」（下稱第469號存證信函）之文義，雖似有同意伊承擔
    債務之意思，惟其於前訴訟程序請求伊返還借款事件之起訴
    狀所載「原告（即再審被告）見被告（即再審原告）不具還
    款意願，乃於97年4月間央請被告教會教友何錦龍代為催討
    ，被告雖坦承向原告借得60萬元之款項，並同意原告提出之
    還款方式，惟對於原告所提出之還款保證方案則予以拒絕，
    此有證人何錦龍可資傳證…」，依最高法院28年上字第2171
    號判例意旨，該自認有拘束法院引以為判決之基礎。換言之
    ，再審被告對伊同意分期攤還之意思附加「還款保證方案」
    ，係對伊分期承擔債務之要約內容予以限制或變更，視為新
    要約，該新要約既為伊所拒絕，依民法第160條第2項規定及
    最高法院62年臺上字第787號判例意旨，伊於第460號存證信
    函所為之承擔債務意思表示，未與再審被告合致，伊無須依
    債務承擔契約，就張幃宙向再審被告所借之60萬元債務負償
    還之義務。且就再審被告於前訴訟程序所主張由張幃宙向其
    所借60萬元之全家便利商店加盟金，亦已由伊另向臺灣銀行
    貸款80萬元後由張幃宙返還再審被告，伊對再審被告之60萬
    元貸款債務已不存在。本院98年度上易字第582號確定判決
    （下稱原確定判決）就此足以影響判決之重要證據漏未斟酌
    ，有民事訴訟法第497條規定之再審事由。且原確定判決置
    上開再審被告於起訴狀自認之事實於不顧，擷取第469號存
    證信函之部分內容，未探求當事人立約時之真意，率予認定
    兩造間已成立債務承擔契約，有違最高法院39年臺上字第10
    53號判例意旨，顯然消極不適用民法第160條第2項之規定，
    有民事訴訟法第496條第1項第1款規定之再審事由。又系爭
    協議書雖未經伊與張幃宙簽署而不生效力，惟伊係同意以分
    45期之方式償還，此項證物於97年4月間即已擬具，於原確
    定判決前即已存在，因伊尚不能使用，如經斟酌，可認再審
    被告無權請求伊為一次性償還，對伊可為較有利之判決，依
    最高法院32年上字第1247號判例意旨，原確定判決有民事訴
    訟法第496條第1項第13款規定之再審事由等語，並聲明：(一)
    原確定判決廢棄。(二)再審被告於前訴訟程序之第二審上訴駁
    回。
二、再審被告則抗辯：
  (一)按解釋意思表示屬事實審法院之職權，而事實審法院解釋意
    思表示縱有不當，亦不生適用法規顯有錯誤問題。又所謂適
    用法規顯有錯誤者，不包括漏未斟酌證據及認定事實錯誤之
    情形在內。再審原告於第460號存證信函中並未表明以分期
    付款為債務承擔之表示，僅有願為債務承擔之表示。而伊於
    第469號存證信函及前訴訟程序之起訴狀，均未就再審原告
    之債務承擔附加不同條件或意見。況上情屬原確定判決解釋
    意思表示及認定事實之職權，不屬民事訴訟法第496條第1項
    第1款所規定適用法規顯有錯誤之情形。
  (二)再審原告提出系爭協議書，主張其因不同意該內容而未簽署
    。可見再審原告於前訴訟程序100年2月23日言詞辯論終結前
    之97年4月間，即已知悉系爭協議書之存在並持有，並無不
    知或不能使用之情形。又再審原告與張幃宙就系爭協議書未
    曾合意，雙方並未成立契約關係，原確定判決自無從對不成
    立之系爭協議書予以斟酌，再審原告不能藉此獲得較有利之
    裁判。再者，系爭協議書之內容係記載60萬元為再審原告向
    伊所告貸，及以再審原告分期償還借款60萬元本息之意，並
    未提及債務承擔之事，再審原告亦不能執此動搖或推翻原確
    定判決之基礎，並無民事訴訟法第496條第1項第13款之再審
    事由。
  (三)民事訴訟法第497條規定之「證物」，應與同法第496條第1
    項第13款規定之「證物」，為相同之解釋，即應係指證書及
    與證書有相同效用之物件或勘驗物等，並不含括證人在內。
    伊於前訴訟程序中提出之起訴狀內容，核其性質，屬伊主張
    再審原告曾向何錦龍坦承向伊借得60萬元之款項，未提及再
    審原告有債務承擔乙事，並非書證。況原確定判決以伊未就
    所主張借款予再審原告之事實為舉證，而認兩造間之消費借
    貸關係不存在。再審原告執此起訴狀之內容主張有足以影響
    判決之重要證物漏未斟酌，並無理由。
  (四)答辯聲明：再審之訴駁回。
三、按民事訴訟法第496條第1項第1款所謂適用法規顯有錯誤者
    ，係指確定判決所確定之事實適用法規顯然不合於法律規定
    ，或與司法院現尚有效及大法官會議之解釋，或最高法院尚
    有效之判例顯然違反者而言。其適用法規顯有錯誤之內容，
    應包括確定判決顯有消極的不適用法規及積極的適用法規不
    當兩種情形在內。至事實審法院認定事實錯誤、漏未斟酌證
    據、調查證據欠周或判決不備理由，雖得於判決確定前據為
    提起上訴之理由，究與適用法規錯誤有別，當事人不得據以
    提起再審之訴，最高法院著有57年臺上字第1091號及63年臺
    上字第880號判例可資參照。次按前訴訟程序事實審言詞辯
    論終結前已經存在之證物，當事人不知有此致未斟酌現始知
    之，或知有該證物之存在而因當時未能檢出致不得使用，嗣
    後檢出之該證物，固可稱之為民事訴訟法第496條第1項第13
    款所定得使用未經斟酌之證物，惟必須當事人在客觀上確不
    知該證物存在致未斟酌現始知之，或依當時情形有不能檢出
    該證物者始足當之，倘按其情狀依一般社會之通念，尚非不
    知該證物或不能檢出或命第三人提出者，均無該條款規定之
    適用。且當事人以發現得使用未經斟酌之證物為再審理由者
    ，並應就其在前訴訟程序不能使用之事實，依民事訴訟法第
    277條前段規定負舉證責任（最高法院98年度臺上字第1258
    號判決意旨參照）。復按不得上訴於第三審法院之事件，經
    第二審確定之判決，如就足影響於判決之重要證物，漏未斟
    酌者，亦得以再審之訴對之聲明不服，民事訴訟法第497條
    固定有明文；惟所謂就足以影響於判決之重要證物漏未斟酌
    之情形，係指第二審言詞辯論終結前，已經存在並已為聲明
    之證物，而第二審並未認為不必要而仍忽略證據聲明未為調
    查，或已為調查而未就其調查之結果予以判斷，且以該證物
    足以動搖原確定判決之基礎者為限。
四、經查：
  (一)再審原告於前訴訟程序起訴狀記載「…對於原告（即再審被
    告）所提出之還款保證方案則予拒絕…」之旨，其意是否係
    對於再審原告分期攤還之意思附加「還款保證方案」，屬本
    院前訴訟程序事實認定之範疇，縱有錯誤，亦非適用法規顯
    有錯誤。至於再審原告主張由張幃宙於97年4月間擬具之系
    爭協議書，未據再審原告於前訴訟程序中提出（本院卷第5
    頁背面），則本院前訴訟程序未予審認，自屬當然。另按「
    第三人與債務人約明承任其債務者，於通知債權人經其同意
    時，其債務移轉於該第三人，而債權人於受通知後逕向該第
    三人請求清償者，即應認為已有同意」（最高法院18年上字
    第61號判例意旨參照）。本院前訴訟程序依再審原告第460
    號存證信函所載「…，所以我也同意寫一張借據與還款明細
    給您…」，認定再審原告向再審被告表達承擔系爭借款債務
    之意思；再依再審被告第469號存證信函要求再審原告償還
    系爭借款之意思，認再審被告就再審原告所為上開債務承擔
    之意思表示縱未為明示之同意，亦已為默示之同意，兩造間
    業已成立債務承擔契約，再審原告依約負有償還系爭借款予
    再審被告之義務，並無適用法規顯有錯誤之情形。再審原告
    主張原確定判決有適用法規顯有錯誤之再審事由云云，為無
    可採。又再審被告於前訴訟程序起訴狀記載「對於原告（即
    再審被告）所提出之還款保證方案則予以拒絕」之旨，係表
    明還款保證方案未達成合意，自無從以此認定係再審被告之
    自認，而推論應適用民法第160條第2項之規定，並視為新要
    約。至於最高法院62年臺上字第787號判例，其內容乃因決
    標後產生變化，變更要約而為新要約，與本件爭議在於兩造
    互寄存證信函是否發生承擔債務之效力，兩者立論基礎不同
    ，未可比附援引。
  (二)觀諸再審原告於前訴訟程序所為抗辯，除未就其在前訴訟程
    序不能使用系爭協議書之事實為舉證證明外，且其既主張係
    以系爭協議書為基礎寄發第460號存證信函，則依一般社會
    通念，再審原告並非不知該證物且未能提出，其未證明有何
    事實上之障礙或其他原因，致不能於原確定判決事實審言詞
    辯論終結前適時提出以供法院斟酌，即與發現得使用未經斟
    酌之證物要件不合。況系爭協議書未經張幃宙與再審原告簽
    名蓋章，無法從形式上認定該契約已成立且為真正，應不具
    證明力，上開證據縱經斟酌，亦不足據以認定再審原告所主
    張再審被告無法為一次性償還之請求為真，而足以影響於原
    確定判決之結果。再審原告主張原確定判決有民事訴訟法第
    496條第1項第13款所規定之再審事由，亦未足取。
  (三)再審被告於前程序起訴狀固記載「…被告（再審原告）雖坦
    承向原告（再審被告）借得60萬元之款項，並同意原告提出
    之還款方式，惟對於原告所提之還款保證方案則予以拒絕…
    」（本院卷第17頁），惟細究其內容，係表明(1)再審原告承
    認向其借得60萬元之款項，並同意其提出之還款方式，及(2)
    再審被告不同意再審原告提出之還款保證方案。後者僅可說
    明再審被告不同意再審原告提出之還款保證方案，而該還款
    保證方案，是否即為分期性給付，尚無從推論判斷，遑論以
    該起訴狀所載內容，即認再審被告對於再審原告為債務承擔
    之條件有所附加，該債務承擔契約因此變更為新要約。原確
    定判決依第460號存證信函再審原告自承同意承擔債務之意
    思表示，再依再審被告第469號存證信函所載再審原告未清
    償之事實，認定再審原告有承擔張幃宙上開債務之事實，復
    於判決事實及理由欄六、記載「至兩造其餘之攻擊或防禦方
    法及未經援用之證據，經本院斟酌後，均認為均不足以影響
    本判決之結果，原確定判決自無逐一詳予論駁之必要」，可
    見原確定判決已審酌再審原告上開抗辯，認為不必要且對於
    判決結果不生影響，原確定判決自無民事訴訟法第497條所
    規定之情形。
五、綜上所述，再審原告主張原確定判決有民事訴訟法第496條
    第1項第1款、第13款、第497條所定之再審事由，為無可取
    。從而，再審原告執此提起本件再審之訴，為無理由，應予
    駁回。
六、本件事證已臻明確，兩造其餘之攻擊或防禦方法及未經援用
    之證據，經本院斟酌後，認為均不足以影響本判決之結果，
    爰不逐一詳予論駁，併此敘明。
七、據上論結，本件再審之訴為無理由，依民事訴訟法第505條
    、第78條，判決如主文。
中    華    民    國    100   年    10    月    25    日
                    民事第十四庭
                        審判長法  官  林金村
                              法  官  陳秀貞
                              法  官  王麗莉
正本係照原本作成。
不得上訴。
中    華    民    國   100    年    10    月    26    日
                              書記官  余姿慧